臺灣高雄地方法院刑事裁定　　　　　　　94年度聲判字第21號
聲　請　人　甲○○
代　理　人　許清連律師
被　　　告　乙○○
上列聲請人因告訴被告公然侮辱、加重誹謗案件，不服臺灣高等
法院高雄分院檢察署檢察長駁回再議之處分（94年度上聲議字第
247號），聲請交付審判，本院裁定如下：
    主  文
聲請駁回。
    理  由
一、按告訴人不服上級法院檢察署檢察長或檢察總長認再議為無
    理由而駁回之處分者，得於接受處分書後10日內委任律師提
    出理由狀，向該管第一審法院聲請交付審判。法院認為交付
    審判之聲請不合法或無理由者，應駁回之。刑事訴訟法第25
    8條之1、第258條之3第2項前段分別定有明文。
二、本件聲請人以被告涉犯公然侮辱、加重誹謗罪嫌，於民國91
    年12月7 日，向臺灣高雄地方法院檢察署檢察官提出告訴，
    俟經臺灣高等法院高雄分院檢察署檢察長2 次發回續行偵查
    後，於94年1 月26日，經該署檢察官以93年度偵續一字第16
    號處分書為不起訴處分，且聲請人不服，聲請再議後，亦經
    臺灣高等法院高雄分院檢察署檢察長於94年3 月24日以94年
    度上聲議字第247號處分書駁回再議。嗣聲請人於94年3月29
    日收受該處分書後，乃委任律師為代理人，於法定期間即94
    年4月7日具狀向本院聲請交付審判等情，業據本院依職權調
    取上開案卷核閱屬實，合先敘明。
三、聲請交付審判意旨略以：(一)被告競選市議員期間，曾散發競
    選傳單，公開表明聲請人係「『空嘴薄舌』的政客“白賊義
    ”被市民淘汰」，因「政客」係政治人物無政治道德可言之
    用語；另「白賊」則係指某人平日言語不實，無信用及可信
    程度之通俗用語，而聲請人係前高雄市長，除歷任政府、國
    會要職，享有極高之聲望外，其在社會上亦享有受尊重之人
    格、地位，被告散發前開難堪用語，足以減損、貶低聲請人
    之人格、地位，已達公然侮辱之程度。(二)又被告於前開傳單
    上復表明：「是否曾收受政治獻金？或對市政無知無能，才
    會讓設於海水一漲潮就消失的英屬開曼群島上的『帝力凱撒
    公司』成了捷運總顧問，狠狠A 了人民新臺幣（下同）26億
    元？請甲○○把這26億元吐出來，還給市民！」等語，因被
    告為求當選市議員，於未盡查證即散發前開文宣，不僅已對
    聲請人造成人格傷害，且該文宣內容斷章取義，與記者報導
    及市議員質詢內容有所出入，顯係針對個人，非屬公共事務
    ，不無實質惡意，已有公然侮辱之犯嫌。(三)再者，刑法第30
    9條公然侮辱罪與同法第311條並不相干，更與發表言論是否
    真實無涉，原處分任被告所為與公共利益相關，而認定被告
    主觀上無公然侮辱之犯意，顯然誤解上開法條涵義；況如刑
    法第309條公然侮辱罪與同法第311條相關，被告文宣內容係
    針對非候選人之聲請人為之，顯非純屬表達意見，應出自於
    當選私利，非屬善意，且與公共討論、表達意見自由相異其
    趣，不在言論自由保障範圍內，而該當於刑法第309 條公然
    侮辱罪。因認被告仍有公然侮辱犯嫌，爰聲請交付審判等語
    。
四、經查：
  (一)原告訴意旨略以：被告乙○○於91年11月間，參選第6 屆高
    雄市市議員時，竟於競選活動期間，為求勝選，拉抬聲勢，
    以不擇手段，捏造事實，誣指聲請人即告訴人甲○○（前高
    雄市長）為「空嘴薄舌」的政客「白賊義」，並隱指聲請人
    收受政治獻金，使「帝力凱撒公司」成捷運總顧問，狠狠 A
    了市民26億元…等等完全無中生有，毫無證據之不實指控，
    並印製文宣，大量散發，污衊告訴人，嚴重侵損聲請人人格
    名譽，因認被告涉犯刑法公然侮辱及加重誹謗罪嫌等語。
  (二)本件理由除援引原偵查結果、再議駁回意旨外，茲補充如下
    ：
  「公然侮辱」乃指對被害人抽象的予以謾罵，使人難堪之行
    為；而「誹謗」除有散佈於眾之意圖外，尚須指摘或傳述足
    以毀損他人名譽之具體事實為必要，是「公然侮辱」、「誹
    謗」之區別點，乃在於一為「抽象謾罵」，一為「具體指摘
    」。本件被告參選第6 屆高雄市市議員期間，曾散發文宣表
    明：「4 年前，『空嘴薄舌』的政客“白賊義”被市民淘汰
    ！」、「乙○○請問甲○○：是否曾收受政治獻金？或對市
    政無知無能，才會讓設於海水一漲潮就消失的英屬開曼群島
    上的『帝力凱撒公司』成了捷運總顧問，狠狠A了市民26 億
    元？請甲○○把這26億元吐出來，還給市民！」等語，固據
    被告供承在卷（93年度選偵續字第2 號第17頁第10行以下）
    ，並有該文宣附卷可參（詳93年度選他字第1395號卷第7 頁
    ）。惟因該文宣內容復表明「甲○○還錢來」、「甲○○主
    政高雄8 年多，無心也無能，造成高雄建設比老牛拖車還慢
    ，四大沉苛無法解決；甲○○口口生生說愛高雄，但是捷運
    過了8 年還在紙上，光一個總顧問費就花了26億元」等語，
    顯見被告散發該文宣之用意，係質疑聲請人擔任高雄市長期
    間，未履行儘速完成捷運之競選支票，且未慎選捷運總顧問
    公司，反與設於小島之「帝力凱撒公司」簽約，並支付顧問
    費高達26億元，如無法履約，市民將損失26億元。準此而論
    ，因被告發表散發前開文宣時，已一併具體指陳、質疑捷運
    工程遲遲無法開工、有無人謀不贓之情事，故被告上開言論
    應係「具體指摘」（即誹謗），而非「抽象謾罵」（即公然
    侮辱）甚明。從而，聲請人認被告應係涉犯公然侮辱罪嫌，
    容有誤會。
　按人民有言論之自由，為憲法第11條明定之基本權利，而該
    權利除係保障人民自主存在之尊嚴及發展自我、成就自我之
    機會，亦兼具溝通意見、追求真理、滿足人民知的權利，形
    成公意，促進各種合理的政治及社會活動之功能，為維持民
    主多元社會正常發展不可或缺之機制。又名譽權雖未於憲法
    中以列舉方式明定之，但應屬憲法第22條所保護之基本權利
    ，鑑於言論自由與人格權同為憲法所保護之權利，若上開基
    本權利發生衝突時，如何調和受害人之名譽，並維持言論自
    由之適度活動空間，乃涉及利益、價值權衡比較，及何者優
    先受到保護，何者應居於退讓之地位。
  我國刑法第310條第1項、第2 項為保護人民之名譽權，乃就
    誹謗罪之構成要件及刑罰加以明文，惟立法者為兼顧言論自
    由之空間，復於同法第310條第3項、第311 條分就「事實陳
    述」及「意見表達」之不同情形，明定阻卻違法事由，期使
    言論自由與名譽權之保障獲致均衡。準此而言，若毀損他人
    名譽，除「陳述之事實為真實」或「善意發表言論，而有(1)
    因自衛、自辯或保護合法之利益(2)公務員因職務而報告者(3)
    對於可受公評之事，而為適當之評論者(4)對於中央及地方之
    會議或法院或公眾集會之記事，而為適當之載述等情事」外
    ，原則上應以名譽權之保護為優先，言論自由之權利則居於
    退讓之地位。即行為人之「事實陳述」，有刑法第310條第3
    項之情事；而行為人之「意見表達」，有刑法第311 條所列
    各款之情形，則言論自由權之保障應優先於名譽權之保障，
    於此情形下，行為人雖損害他人名譽，因受憲法言論自由之
    保障，而具備阻卻違法事由，欠缺不法性。
  查被告發布之競選文宣內容中，固含有「4 年前，『空嘴薄
    舌』的政客“白賊義”被市民淘汰！」、「乙○○請問甲○
    ○：是否曾收受政治獻金？或對市政無知無能，才會讓設於
    海水一漲潮就消失的英屬開曼群島上的『帝力凱撒公司』成
    了捷運總顧問，狠狠A 了市民26億元？請甲○○把這26億元
    吐出來，還給市民！」等語，而損害聲請人名譽，然上開言
    論究屬「事實陳述」或「意見表達」，有無阻卻違法事由，
    即有審究之必要。爰審酌被告上開用語係屬被告個人之主觀
    評斷，一般而言並無確切調查依據可被驗證真實，且依一般
    正常用法及意義，並參酌被告散布競選文宣之客觀情境及社
    會狀態，及被告係就聲請之施政能力、捷運顧問公司選擇不
    當等事加以陳述等情，因施政能力、是否已選擇合適廠商，
    在民主多元化之社會中，常因人而有不同之看法，不同之意
    見表示，無絕對之對、錯及真、實，尚難獲得一致之結論，
    因「事實」與「意見」之最大差異乃在於可否被驗證為真實
    ，上開用語既難驗證，故屬「意見」之表達甚明，自應就刑
    法第311條之各款情形，認定有無阻卻違法之事由存在。
  按對於可受公評之事，善意而為適當之評論者，縱使損害他
    人名譽，基於利益權衡之結果，亦不具違法性，業如前述。
    又是否為「善意」之評論，其重點應是在審查表達意見人是
    否針對公共利益有關之事項作成評論，其動機非以毀損被評
    論人之名譽為唯一之目的；而判斷某種評論是否「合理」或
    「適當」，並不是在審查評論或意見之表達是否選擇了適當
    之字眼或形容詞，而係在審查其評論所根據之事實或所評論
    之事實是否已為大眾所知曉，或是否在評論時一併公開陳述
    ，其目的在讓大眾判斷表達意見人之評論是否持平，是否為
    大眾所接受，社會自有評價及選擇。爰審酌被告以「空嘴薄
    舌」（即空口說白話，全無根據之意）「白賊義」（白賊係
    指謊言、假話之意）、「是否曾收受政治獻金」、「或對市
    政無知無能，才會讓設於海水一漲潮就消失的英屬開曼群島
    上的『帝力凱撒公司』成了捷運總顧問，狠狠A了市民26 億
    元？請甲○○把這26億元吐出來，還給市民！」等語評斷聲
    請人，用語雖不恰當。惟聲請人於79年6 月18日就任高雄市
    長以來，高雄市捷運工程歷經標前說明會、核定複選委員名
    單、草擬總顧問合約書草案、總顧問選聘作業、核定複選結
    果、議約、議價、與顧問團研商作業計畫說明書、與顧問團
    研商總顧問費用、核備總顧問合約書修正草案、簽約等程序
    （詳高雄都會區大眾捷運系統計畫總顧問行政作業程序資料
    、高雄都會區大眾捷運系統工程總顧問第二期服務合約書副
    本，證物外放）；且聲請人於競選高雄市第1屆市長選舉時
    ，亦曾以成立捷運工程監督委員會全程監督、早日完成捷運
    系統作為競選政見（詳93年度選偵續字第2號卷第50頁）。
    是聲請人既為高雄市長，為履行競選支票，不致辜負人民之
    付託及其對人民之承諾，就捷運工程廠商之慎選、捷運工程
    能否如期開工、完工等事項，自負有監督、成敗之責，而該
    程亦兼屬重大交通建設，攸關高雄市能否與周遭衛星城市連
    結，改善市民交通不便，促進工商業蓬勃發展，擴大城市空
    間版圖，自與公共利益有關，因此，聲請人是否盡責完成捷
    運工程，有無人謀不贓情事，經由輿論即時報導、自身生活
    經驗及感受，一般民眾已然知悉，自有一番評價。而公共問
    題之討論，不應受到拘束，應該是充滿活力的，而且是開放
    的，一方面，告訴人一切作為，均在言論監督之下，而知所
    警惕；另一方面，一般民眾將能獲得更多之訊息，在評斷之
    下，而作成正確之判斷。又因參與公共事務之過程中，難免
    會有所失當言論，如對此加以制裁，將使表意人於表達意見
    之前先為「自我的事前檢查」，甚至造成「寒蟬效應」，適
    得其反，使表意人喪失勇氣參與公共事務之意見表達。是關
    於公共利益議題之言論，基於聲請人前曾擔負捷運工程成敗
    之責，當應有容忍之雅量，而賦與表達意見人言論自由之保
    障。綜上，被告上開言論應與公共利益有關，尚稱善意合理
    、適當之評論，而又無證據證明被告發表言論之動機係以毀
    損告訴人名譽為唯一目的，從而，被告辯稱：其係就可受公
    評之事，善意發表意見等語，應可採信。
  被告發表前開言論，係誹謗而非公然侮辱行為，已如前述，
    是聲請人認被告係犯公然侮辱罪嫌，尚有誤會。又因被告縱
    有誹謗行為，但係善意合理、適當之評論，阻卻違法。從而
    ，原偵查結果、再議駁回意旨認被告罪嫌不足，而分別為不
    起訴處分、駁回再議之聲請，尚無違誤，聲請人猶執前詞，
    認原偵查結果、再議駁回意旨適用法律有誤，聲請交付審判
    ，並無理由，應予駁回。
五、依刑事訴訟法第258條之3第2項前段，裁定如主文。
中　　華　　民　　國　　94　　年　　5　　月　　26 　　日
                  刑事第一庭     審判長法  官　裕斗
                　　　　　　　　     　法  官  廖純卿
                                 　    法  官  方百正
以上正本證明與原本無異。
不得抗告。
中　　華　　民　　國　　94　　年　　5 　　月　　27　　日
　　　　　　　　　　　　　　　　　　 　書記官  郭素蓉
